臺灣高等法院刑事裁定　　　　　　　　　　　　　 九十一年度聲再字第四八號
　　再審聲請人
　　即受判決人　甲○○
右列聲請人因詐欺案件，對於本院八十七年度上易字第六七六五號中華民國八十九年
六月二十八日確定判決（臺灣新竹地方法院八十六年度易字第五三四號、臺灣新竹地
方法院檢察署八十五年度偵字第五四四五、七八四二號），聲請再審，本院裁定如左
：
    主  文
再審暨停止刑罰執行之聲請均駁回。
    理  由
一、聲請意旨略稱：「聲請再審人（即被告）甲○○因詐欺罪經臺灣高等法院八十七
    年上易字第六七六五號刑事判處有期徒刑二年十月確定在案，茲有刑事訴訟法第
    四百二十條第一項第六款之再審原因聲請再審，謹將再審理由敘述如左：關於蔡
    彩娥部分：(一)查被告未將新竹市○○○段八－七五、八－七六、八－十、八－四
    七、八－七七、八－七九之土地所有權出售給蔡彩娥，以抵銷一千五百萬元之債
    權，並與張美嬌毫無關係，更沒有將債權讓與蔡彩娥，且蔡彩娥之外甥蔡志向向
    被告收取所有權狀及朝勝加油站股份有限公司張美嬌股權過戶予蔡彩娥時有向邱
    振勇說明只作保證不得過戶，已經邱振勇自首在卷（案號新竹地檢署九十年偵字
    第五四四八號，並經蔡志元於庭訊時承認只作保證之用（證二）。(二)且於九十年
    十月十二日由翁正明提供八十六年四月十日之協議書（證三），證明當初八十四
    年八月十四日之債權讓與為不實在：(1)既是債權讓與，自應將所有債權憑證歸還
    被告視同全部清償，而卻由蔡彩娥一直持有。(2)撤銷系爭土地之假扣押，係以十
    四張支票之債權為債權憑證並非土地買賣取得二千七百萬。(3)何需於第三款約定
    交付被告名義等額之債權支票，由此可證八十四年八月十四日之債權讓與契約係
    保證清償借款之用，並非實際之債權讓與，否則八十四年八月十四日時就應歸還
    十四張支票正本。而一直係有該支票，並事後主張行使該權利之行為，更可證明
    並無任何債權讓與之事實。(4)按蔡彩娥係經營建忠當舖及地下錢莊，何以十四張
    支票中未有八十四年八月十四日所約定之五百萬，根本未有支付五百萬元，更可
    證該債權讓與是虛偽。(5)故提出邱振勇之自首狀及事後由翁正明提供八十六年四
    月十日協議書作為新證據聲請再審平反。(三)關於彭榮宏部分之一千五百萬借款業
    已全部清償由彭榮宏立契約在案，顯屬投資行為並無詐欺，極為明顯，茲發現彭
    榮宏在新竹地檢察署九十年偵字四四九八號（證四）開庭時不因被告誣告等罪嫌
    而堅持該一千五百萬係投資並非借款，檢附該相關文件作為新證據聲請再審平反
    。(三)關於彭榮宏部分之一千五百萬借款業已全部清償由彭榮宏立契約在案，顯屬
    投資行為並無詐欺，極為明確，茲發現彭榮宏在新竹地檢察署九十年偵字四四九
    八號（證四）開庭時不因被告誣告等罪嫌而堅持該一千五百萬係投資並非借款，
    檢附該相關文件作為新證據聲請再審平反。(四)爰依刑事訴訟法第四百二十條第一
    項第六款之規定聲請再審，諭知被告甲○○無罪以免冤抑，並准予停止刑之執行
    ，則感德便」。
二、按因發見確實之新證據，足認受有罪判決之人應受無罪之判決者得聲請再審，固
    為刑事訴訟法第四百二十條第一項第六款所明定。惟查：(一)、前所謂發見新證據
    ，係指該證據當時已經存在，為法院及當事人所不及知，不及調查斟酌，至其後
    始行發見，且就證據本身形式上觀察，固不以絕對不須經過調查程序為條件，但
    必須顯然可認為足以動搖原有罪確定判決，而為受判決人無罪、免訴、免刑或輕
    於原判決所認罪名之判決者為限。此受理聲請再審之最後事實審法院，應就聲請
    再審理由之所謂「新證據」，是否具備事實審判決前已經存在，為法院、當事人
    所不知，事後方行發見之「嶄新性」，及顯然可認足以動搖原有罪確定判決，應
    為無罪、免訴、免刑或輕於原判決罪名之「顯然性」二要件，加以審查，為判斷
    應否准予開始再審之準據（最高法院八十五年度台抗字第三０八號裁定參照）。
    (二)、次查此所謂「確實之新證據」，係指其證據之本身在客觀上可認為真實，勿
    須經過調查，即足以動搖原判決，使受刑人得受有利之裁判者而言，若在客觀上
    就其之真實性為如何，尚欠明瞭，非經相當之調查，不能辨其真偽，即與確實新
    證據之「確實」含義不符，自難據為聲請再審之理由（最高法院七十年度台抗字
    第一六一號裁定參照）。(三)、又若判決前已經當事人提出或聲請調查之證據，經
    原法院捨棄不採者，即非該條款所謂發見之新證據，不得據為聲請再審之原因（
    最高法院七十七年度台抗字第五十五號裁定參照）。(四)、刑事訴訟法第四百十三
    條第一項第六款所謂確實之新證據，固非以絕對不須經過調查程序為條件，但必
    須可認為確實足以動搖原確定判決而為受判決人有利之判決者為限，倘受判決人
    因對有利之主張為原確定判決所不採，事後任意由人出一證明書，證明受判決人
    前次所為有利之主張，係屬實在，憑以聲請再審，此項證據既非判決後所發見，
    又非不須調查之確定新證據，顯然不足以使原確定判決發生動搖，即難據以開始
    再審（最高法院四十九年度台抗字第七二號判例）。(五)、「查原確定判決之事實
    法院，即原審法院，係於民國七十八年三月八日判決。而抗告意旨所謂之新證據
    ，即上開鑑測圖，則分別於七十八年五月十二日及七十八年十月十四日鑑測。其
    鑑測結果，係屬實施鑑測當時存在之現場情形。而非原確定判決判決前所存在之
    情況，要非原確定判決判決前已存在之證據甚明。自不得據以聲請再審（最高法
    院七十九年度台抗字第六七號參照）」。(六)、刑事訴訟法第四百二十條第一項第
    六款所謂確實之新證據，固非以絕對不須經過調查程序為條件，但必須認為確實
    足以動搖原確定判決而為受判決人有利之判決者，始足當之。倘受判決人因對於
    有利之主張為原確定判決所不採，事後任意由人出具證明書，證明受判決人前次
    所為有利主張係屬實在，憑以聲請再審，此項證據既非判決後所發見，又非不須
    調查之確實新證據，顯然不足以使原確定判決發生動搖，即難據以開始再審（最
    高法院七十八年度台抗字第四０九號參照）。綜上所述，刑事訴訟法第四百二十
    條第一項第六款所謂發見新證據，係指該證據當於事實審法院判決前已經存在，
    為法院及當事人所不知及調查斟酌，而於判決事後始經發見者而言，該證據之成
    立並非在判決確定之後始成立，且該證據必須毋須經調查程序，或經原法院不採
    者，並顯然可認為確實足以動搖原確定判決，而為受判決人有利之判決者為限。
三、經查本院八十七年度上易字第六七六五號原確定判決，已就本件再審聲請人即被
    告甲○○所犯詐欺罪之理由敘述甚詳如下：「一、右開事實訊據上訴人即被告甲
    ○○（下稱被告）矢口否認有詐欺犯行，并據辯稱：其與告訴人彭榮宏協議投資
    一千五百萬元係為開發新竹市○○段土地，並非華清社區所在之新竹市○○○段
    土地，因此其不可能以金山面段六筆土地所有權移轉契約書影本向彭榮宏行騙，
    又該投資案已另協議解決。又蔡彩娥為地下錢莊，所立債權讓與契約書係借貸擔
    保而立，真意並非買賣，因系爭土地市價近四億元焉有可能以二千萬元出售予蔡
    彩娥之理？二、經查：(一)、被告甲○○於前開時地，持前揭告訴人翁正明等二百
    十五人已蓋之土地所有權移轉契約書影本，向告訴人彭榮宏表示，如開發該土地
    獲利甚豐，但須款清償該部分土地貸款為由，向告訴人彭榮宏借款一千五百萬元
    ，並交付前揭不能兌現支票三張（見八十五偵字第五四四五號卷第三六頁），使
    告訴人彭榮宏因而交付一千五百萬元給被告甲○○，詎該支票屆期未兌現之事實
    ，業據告訴人彭榮宏於偵查時指訴明確，而被告甲○○亦自承確收受告訴人彭榮
    宏所有之一千五百萬元，所交付給告訴人彭榮宏之支票亦未兌現，是以告訴人彭
    榮宏所為前揭指訴內容應可採信，至被告甲○○雖另辯稱與告訴人彭榮宏係合資
    開發位於新竹市○○路之土地，然被告甲○○在原審審理中原供稱收受告訴人彭
    榮宏所交付之款項後，另約定自該年四月二十七日起，每月付款一百八十萬元，
    支付一年，復改供稱每二個月付一百八十萬元，先付六個月，其後款項於土地移
    轉後再處理，前後供述內容不一，況如係共同開發土地，何有尚未有開發之收益
    ，即先返還投資款項？故被告甲○○辯稱該部分款項係他與告訴人彭榮宏共同投
    資之款項，為卸責之詞，尚無可採。而被告甲○○所持有前揭告訴人翁正明等二
    百十五人名義已蓋章之土地所有權移轉契約書，於被告甲○○於未清償告訴人翁
    正明等人之借款前，該土地不得不得辦理所有權移轉登記，因被告甲○○尚積欠
    華清社區興建委員會部分款項，故不能辦理所有權移轉登記之事實，業據告訴人
    翁正明在偵審中指訴明確，故被告甲○○持該土地所有權移轉契約書影本向告訴
    人彭榮宏借款時，應知其因無力清償積欠華清社區興建委員會之借款，不能取得
    該土地之所有權，其仍持該移轉契約書影本，向告訴人彭榮宏表示可開發該土地
    ，但需借款清償該土地之貸款，故被告甲○○向告訴人彭榮宏借款時，有為自己
    不法所有之意圖甚明。另告訴人在偵查中及原審調查中雖另改稱該一千五百萬元
    之款項係他與被告甲○○合資開發新竹市○○路土地之款項。然查依卷附投資協
    議書（見本院卷附上證六）所載全益建設有限公司、泉益實業股份有限公司與彭
    榮宏、鄭敏益合資土地為新竹市○○段一０五三－一等十多筆土地。當事人非僅
    彭榮宏一人，日期在八十四年四月十五日當日已實收投資款一千五百萬元並自八
    十四年四月二十七日起每月付投資利潤一百八十萬元。核與嗣後被告在八十四年
    三、四月間單獨向彭榮宏詐借三張面額各五百萬元支票款（共一千五百萬元）佯
    稱被告係新竹市○○○段八－十、八－四七、0－00－00－00－00土地
    所有人內容不同可徵彭榮宏係事後迴護被告，否則焉有可能在新竹市調查站調查
    時檢具支票影本具體指明被行騙（見八十五偵字第五四四五號第二十三頁至二十
    六頁筆錄）從而告訴人彭榮宏事後翻供核與調查所得不符，己無可採。(二)、被告
    甲○○於八十四年八月十四日持告訴人翁正明等人已蓋章之土地所有移轉契約書
    影本向告訴人蔡彩娥表示願以二千萬元轉讓該債權給告訴人蔡彩娥，其中一千五
    百萬元部分抵銷被告甲○○積欠告訴人蔡彩娥之債務，另外由告訴人蔡彩娥再交
    付五百萬元，經告訴人蔡彩娥同意，交付五百萬元給被告並經律師繕妥債權讓與
    契約書後由被告張美嬌簽章為出讓人被告甲○○簽章為連帶保證人，此有卷附該
    契約書可稽。本院訊問告訴人蔡彩娥及證人陳俊傑律師，均指契約之真義與文義
    相同，並非供借貨擔保之用（見本院八十九年三月二日訊問筆錄），其後告訴人
    蔡彩娥發現讓與之土地，另一告訴人翁正明拒絕辦理所有權移轉登記，始知受騙
    之事實，業經告訴人蔡彩娥在偵查中指訴明確，被告甲○○雖辯稱其向蔡彩娥借
    用之款項均已清償，何以豈未能提出清償證明文件。證人陳俊傑律師已證述被告
    甲○○同意將前揭土地所有權移轉請求權移轉給告訴人蔡彩娥，而該契約書中亦
    載明由告訴人蔡彩娥同時交付五百萬元給被告甲○○，有該債權讓與契約書在卷
    可稽，而被告甲○○亦自承該債權讓與契約書確係他所簽署，被告甲○○為從事
    商務之人，並為前揭建設公司之負責人，如告訴人蔡彩娥並未交付五百萬元，自
    不可能以書面自承收受告訴人蔡彩娥交付五百萬元，且被告甲○○於八十六年三
    月二十四日庭呈原審之答辯狀中亦自承已與告訴人蔡彩娥和解，並有和解書一紙
    在卷可參，該和解書第一條即約定「甲乙（甲方為告訴人蔡彩娥、乙方為被告甲
    ○○）雙方確認乙方之妻張美嬌迄八十四年八月十四日止確向甲方借到本金新台
    幣貳仟萬元以上。」故告訴人蔡彩娥確有於前揭時地交付五百萬元予被告應可確
    認。被告另稱新竹市○○○段八－七五、七六、七九、四七、十等六筆土地，市
    價約四億元，不可能以二千萬元出讓，可證該債權讓與契約係供借貸擔保之用。
    然查該六筆土地業經向新竹中區小企銀抵押借款二億一千六百萬元，且嗣後利息
    未繳納，而該六筆土地，地上物之補償未處理完畢，而且已借款付清土地增值稅
    ，準備過戶給被告或其指定之人，而被告承受何江連權利時尚簽發本票五千餘萬
    元予華清社區興建委員會。土地價值扣除上開負債金額，殘值應不超過二千萬元
    。所辯係擔保非讓與，不可採信。又告訴人蔡彩娥根據前開契約向土地所有人翁
    正明、張致遠請求移轉新竹市○○○段八－十地號、八－四七地號均已勝訴（見
    本院卷附台灣新竹地方法院八十五年重訴字第六十號民事判決）該案於判決後兩
    造和解而告確定，可證轉讓契約非擔保借款，被告之辯解不足採信」。
四、本院前揭原確定判決依調查證據所得，而認定聲請人確有詐欺罪之犯行，其證據
    之斟酌取捨，並無違背一般經驗法則及論理法則之情事，聲請人於判決確定前之
    答辯，為原判決所摒棄不採，原審已詳為說明理由。聲請人所提出之證二即邱振
    勇於九十年八月二日向臺灣新竹地方法院檢察署所提之自首狀與蔡志元證詞，係
    就其於臺灣新竹地方法院檢察署八十六年度偵字第九二五八號偵查案件中，作證
    時所為之陳述，而本件本院確定之八十七年度上易字第六七六五號刑事判決，原
    起訴案號為：臺灣新竹地方法院檢察署八十五年度偵字第五四四五、七八四二號
    ，另蔡志元於八十七年九月七日於臺灣新竹地方法院所陳，與本件確定判決所認
    定之事實亦無關，是顯為不同事件，且內容為重利而非本件之詐欺，聲請人將之
    混為一談，尚有未妥。聲請人所提證三之八十六年四月十日協議書，該部分原確
    定判決已詳載協議書之見證律師陳俊傑作證所陳，是亦非新證據。至所另提之證
    四即九十年度偵字第四四九八號不起訴處分書，檢察官於起訴書中明載不採聲請
    人所陳之「合資開發」，該案聲請人對彭榮宏等人提出告訴，顯係企求藉此脫免
    本院確定判決之執行，然聲請人於偵查中經檢察官傳訊均不到庭，而聲請人雖具
    名提起本件再審之聲請，但送達代收人即為其提出該案告訴之李吉隆律師，其於
    偵查中亦陳明不知聲請人行縱，檢察官因之為不起訴處分，是該不起訴處分書亦
    非聲請本件再審之新事實或新證據甚明。以上，聲請人所提出之證據，均不足以
    推翻原確定判決所憑以定罪之證據，亦即非屬足生影響於原判決之重要證據。而
    該證據僅係聲請人對原審認定之事實有所爭執，並無法該當顯然可認足以動搖原
    有罪確定判決，應為無罪、免訴或輕於原判決罪名之「顯然性」要件。且此所謂
    「確實之新證據」，在客觀上就其之真實性為如何，尚欠明瞭，非經相當之調查
    ，不能辨其真偽，即與確實新證據之「確實」含義不符，自難據為聲請再審之理
    由。
五、綜上，聲請人所述各節並無合於刑事訴訟法第四百二十條第一項第六款所定之情
    形，自難認為有再審之理由，應予駁回，至其停止執行之聲請，亦失所據，應併
    予駁回。。
六、據上論結，依刑事訴訟法第四百三十四條第一項裁定如主文。
中    華    民    國    九十一    年      一        月      三十一      日
                              臺灣高等法院刑事第七庭
                                  審判長法  官  吳  啟  民
                                        法  官  林  瑞  斌
                                        法  官  施  俊  堯
右正本證明與原本無異。
不得抗告。
                                        書記官  陳  彥  蕖
中    華    民    國    九十一    年      二        月        四        日
